【裁判字號】    90,判,1110
【裁判日期】    900620
【裁判案由】    綜合所得稅
【裁判全文】
最  高  行  政  法  院  判  決                    九十年度判字第一一一○號
    原      告  甲○○○
    被      告  財政部臺北市國稅局
    代  表  人  張盛和
右當事人間因綜合所得稅事件，原告不服行政院中華民國八十八年十一月十六日台八
十八訴字第四一八七六號再訴願決定，提起行政訴訟。本院判決如左：
    主  文
原告之訴駁回。
訴訟費用由原告負擔。
    事  實
緣原告係執業建築師，開設胡弘才建築師事務所，其八十三年度綜合所得稅結算申報
，列報執行業務收入新臺幣（下同）二六、○六二、○五三元，必要費用及成本二一
、○五四、四○一元，所得額五、○○七、六五二元。被告初查核定其執行業務收入
二六、○六二、○五三元，必要費用及成本一一、六四一、二○七元，執行業務所得
為一四、四二○、八四六元，併課其八十三年度綜合所得稅。原告不服，申經復查結
果，未獲變更，提起一再訴願，遞遭決定駁回，遂提起行政訴訟。茲摘兩造訴辯意
旨於次：
原告起訴意旨及補充理由略謂：一、被告對「執行業務所得」之查核，有明顯逾越母
法及以行政作為判定人民權利及義務（有關計算所得額之利潤之決定）之事實，且採
選擇性之行政措施（書審之適用條件為被告所自訂），有失稅賦公平性。二、「執行
業務所得書面審查」並非法律或依法訂定之行政命令。被告於八十二年度以書審方式
核定原告執行業務所得，原告信賴被告公布之書審要點之核定標準於八十三年度亦以
相同方式申報，僅就收入部分為詳實記載，而於費用部分記載較為簡陋，惟被告以原
告八十三年度無驗印為由，要求原告改以查帳方式核定執行業務所得，有違信賴保護
原則。原告於查帳及復查時要求被告出示「執行業務所得書面審查要點」之查帳作業
依據條文，被告人員堅稱該辦法不能公開，顯見該辦法違反人民權利義務應以法律訂
之之憲法規定。三、書審要點規範之重點在有無誠實申報以便查核，原告八十三年度
自行申報之業務收入與被告自建築師公會查得之資料完全相符，足見原告無短報業務
收入，自當依書審要點之標準核定。惟被告拘泥於「依法設帳記帳」之規定，以百分
之五十五．六核定原告所得，與按書審之百分之二十五計算原告所得差距達七、九○
五、三三三元，影響原告權益至鉅。四、查帳及書審作業顯有重大缺失足以影響人民
權益，且法源模糊且矛盾，被告對自訂之書審查帳依據，含糊其詞，誤導認知，致人
民遭受重大損失。五、依書審要點第二點規定，其要件當屬申報業務收入未有短漏報
，並自行繳清應納稅款，至帳冊有無依法驗印，係屬行政處罰之問題，非謂不得適用
書審要點，被告對此顯有誤會。再者，原告於八十三年間支出建築師公會之事業費用
於臺灣省建築師公會二二七、四七二元，高雄市建築師公會為四二、二一四元，而被
告對此亦未扣除。六、綜上所述，被告應以書審要點核定原告八十三年度執行業務所
得，請判決撤銷一再訴願決定及原處分等語。
被告答辯意旨略謂：一、原告於復查階段主張該事務所八十三年度購置汽車乙輛之相
關費用及公會事業費等項，請予認列等情，申經復查決定，以原告並未能提供帳冊、
憑證等證明文件，被告函請其提示證明文據，亦迄未提示，致無從審酌，乃未准變更
。原告旋以依執行業務書面審核純益率標準規定建築師所得標準為業務收入之百分之
二十五至三十，被告不依書面審核標準核定，竟核定其所得率高達百分之五五‧六五
，顯不公平云云，訴經財政部訴願決定、行政院再訴願決定，以原告所經營之建築師
事務所八十三年度未設總帳及分類帳，於被告原查時僅提供電腦列印之日記帳及有關
原始憑證，經原查依上開憑證查帳結果，核定執行業務收入為二六、○六二、○五三
元，所得額為一四、四二○、八四六元，並無不合。又原告未依行為時所得稅法第十
四條第一項第二類規定，將設置之帳冊送主管稽徵機關登記驗印，不符執行業務書面
審核純益率核定之規定，所訴改按書面審核純益率核定所得額一節，不足採據。二、
原告未將帳簿送被告登記驗印，不符執行業務書面審核純益率核定之適用條件，未准
依書面審核純益率核定所得額，與其因設帳未依規定登記驗印，遭被告依稅捐稽徵法
第四十五條第二項規定處以罰鍰，係屬二事，所訴未辦理登記驗印已受處罰，基於一
罪不二罰原則，請准按書面審核純益率核定所得額云云，核不足採。三、綜上論述，
原處分及所為復查、訴願、再訴願決定並無違誤，請判決駁回原告之訴等語。
    理  由
按「執行業務者至少應設置日記帳一種，詳細記載其業務收支項目；帳簿使用前，並
應送主管稽徵機關登記驗印。業務支出，應取得確實憑證。憑證及帳冊最少應保存五
年。」「稽徵機關進行調查或復查時，納稅義務人應提示有關各種證明所得額之帳簿
、文據，其未提示者，稽徵機關得依查得之資料或同業利潤標準，核定其所得額。」
為行為時所得稅法第十四條第一項第二類及第八十三條第一項所明定。又「執行業務
者於規定期限內辦理結算申報並能提供證明所得額之帳簿、文據調查者，其執行業務
所得，應依帳載核算核定。」為執行業務所得查核辦法第八條前段所規定。本件原告
為執業建築師，開設胡弘才建築師事務所，八十三年度綜合所得稅結算申報，列報執
行業務收入二六、○六二、○五三元，必要費用及成本二一、○五四、四○一元，所
得額五、○○七、六五二元。被告初查核定其執行業務收入二六、○六二、○五三元
，必要費用及成本一一、六四一、二○七元，執行業務所得為一四、四二○、八四六
元，併課其八十三年度綜合所得稅。原告不服，以其事務所於八十三年度購置汽車一
輛，依法取得牌照、納稅及保險，監理單位有案可稽，而其由建築師公會代扣繳所得
之案件，均需支付建築師公會事業費，此亦可向建築師公會取得明細資料，請准認列
汽車相關費用、公費及事業費云云，申經被告復查決定，以原告並未提供帳冊、憑證
等證明文件，經函請其提示有關證明文據，亦迄未提示，致無從審酌，乃未准變更。
原告以依執行業務書面審核純益率標準規定建築師所得標準為業務收入之百分之二十
五至三十，被告不依書面審核標準核定，竟核定其所得率高達百分之五五．六五，顯
不公平云云，訴經財政部、行政院一再訴願決定，以原告所經營之建築師事務所八十
三年度未設總帳及分類帳，於被告初查時，僅提供電腦列印之日記帳及有關之原始憑
證，經被告依上開帳證查核結果，核定執行業務收入二六、○六二、○五三元，所得
額一四、四二○、八四六元，並無不合。又原告未依行為時所得稅法第十四條第一項
第二類規定，將設置之帳冊送主管稽徵機關登記驗印，不符執行業務書面審核純益率
核定之規定，所訴改按書面審核純益率核定所得額一節，不足採據。又原告因未將帳
簿送主管稽徵機關登記驗印，不符執行業務書面審核純益率核定之適用條件，致未准
依書面審核純益率核定所得額，與其因設帳未依規定登記驗印，遭被告依稅捐稽徵法
第四十五條第二項規定處以罰鍰，係屬二事，所訴其未辦理驗印已受處罰，基於一罪
不二罰原則，請准按書面審核純益率核定所得額云云，核不足採，遂駁回其一再訴願
。揆諸首揭規定，核無違誤。至原告起訴主張各節，除原決定業已論明，不再贅述外
，查被告所用書面審查，應為其查核方法之一，如納稅義務人未依規定提供收支帳簿
及確實憑證供核，即非不得另以查帳之法行之，原告謂被告於其八十二年度所得稅申
報，以書面方式核定，而於八十三年度改以查帳方式行之，有違信賴保護原則云云，
核不足取。至原告所訴其分別支出臺灣省、高雄市建築師公會二二七、四七二元，四
二、二一四元，被告未予扣除乙節，惟未據提出確實憑證，空言主張，要屬無據。其
起訴意旨難謂有理，應予駁回。
據上論結，本件原告之訴為無理由，爰依行政訴訟法施行法第二條、行政訴訟法第九
十八條第三項前段，判決如主文。
中    華    民    國     九十        年      六      月      二十       日
                    最 高 行 政 法 院  第 五 庭
                                審 判 長 法  官      趙  永  康
                                         法  官      吳  錦  龍
                                         法  官      林  家  惠
                                         法  官      鍾  耀  光
                                         法  官      姜  仁  脩
右  正  本  證  明  與  原  本  無  異
                                         法院書記官  彭  秀  玲
中    華    民    國     九十        年      六      月      二十       日


司法院資訊處製作；財團法人民間司法改革基金會備份。
